臺灣臺中地方法院民事判決　九十年度訴字第二二三九號
　原告　　　　　黃明泉
　　　　　　　　　　　　　　送.
　複代理人　　　甲○○
　　　　　　　　乙○○
　被告　　　　　丁○○
右當事人間返還不當得利事件，本院判決如左：
    主      文
被告應給付原告新台幣參拾萬參仟玖佰貳拾捌元，及自民國八十八年五月十九日起至
清償日止，按年息百分之五計算之利息。
原告其餘之訴駁回。
訴訟費用由被告負擔五分之一，餘由原告負擔。
本判決原告勝訴部分，於原告以新台幣壹拾萬元為被告供擔保後，得假執行。但被告
於假執行程序實施前，以新台幣參拾萬參仟玖佰貳拾捌元為原告供擔保後，得免為假
執行。
原告其餘假執行之聲請駁回。
    事實及理由
壹、雙方聲明：
  一、原告：被告應給付原告新台幣（以下同）一百五十萬三千九百二十八元，及
      自八十八年五月十九日起至清償日止，按年息百分之八、九計算之利息。訴
      訟費用由被告負擔。願供擔保請准宣告假執行。
  二、被告：原告之訴駁回，訴訟費用由原告負擔，如受不利之判決，願供擔保請准
      免為假執行。
貳、原告主張：原告在八十六年間承買被告所有臺中縣霧峰鄉○○段第二四五之一七
    地號土地（以下稱為系爭土地），原告依約繳清價金，而系爭土地在八十六年九
    月十二日移轉登記完畢，但其後竟發覺被告曾以系爭土地向霧峰鄉農會設定最高
    限額一百六十萬元的抵押權，實際借貸金額為一百四十萬元，原告屢次要求被告
    清償塗銷抵押權未獲置理，故按月代償霧峰鄉農會利息，其間曾代為清償八十七
    年六月四日至八月六日之利息二萬三千七百八十四元、八十七年九月二十一日至
    八十八年五月十八日之利息八萬零一百四十四元，最後在八十八年四月十四日、
    五月十八日分別清償本金六十萬元、八十萬元。依據民法第三百十二條之規定，
    原告取得原債權人即霧峰鄉農會之權利；又原告無義務為被告清償貸款，清償被
    告之債有利於被告本人，原告支付之費用得依無因管理之規定請求被告償還；又
    如清償之行為違反被告明示或可推知之意思，原告得依民法第一百七十九條之規
    定請求返還，故請求判決被告應給付原告聲明所示之金額。
參、被告抗辯：系爭土地及地上臺中縣霧峰鄉○○○路十九之五號房屋（以下稱為系
    爭房屋）是訴外人簡松洲（被告之兄）與被告及他人共同投資興建（另有同時投
    資興建之多筆不動產），系爭土地及房屋分由簡松洲處理，但系爭土地登記在被
    告名下。簡松洲在八十六年四月間將土地、房屋以四百五十萬元賣給原告及原告
    的媳婦王海燕，並分別在八十六年九月、十月移轉登記給原告及王海燕，但原告
    及王海燕只支付簡松洲三百三十萬元，價金餘額一百二十萬元至今未給付。簡松
    洲移轉登記前在八十六年六月十二日以系爭土地向霧峰鄉農會設定本金最高限額
    一百六十萬元之抵押權，並貸得一百五十萬元（其後清償十萬元，貸款餘額一百
    四十萬元），被告則擔任簡松洲借款的連帶保證人；現以簡松洲對原告的一百二
    十萬元債權對原告主張抵銷；此外系爭土地及房屋在八十六月九、十月間移轉登
    記給原告及王海燕，原告等並在十一月三十日遷入，依簡松洲與原告及王海燕所
    簽訂的土地預定買賣契約書、興建房屋契約書之約定，原告最後一次繳款義務是
    在簡松洲交付房地之同時發生，原告給付義務有確定之期限，原告自應於簡松洲
    交付房地之同時履行繳款之義務，簡松洲至少可以請求原告等給付自八十六年十
    一月三十日起至九十年十一月三十日止，按年息百分之五計算之遲延利息合計二
    十四萬元，被告並以此部分遲延利息債權，對原告主張抵銷。
肆、雙方無爭執之事實：
  一、原告與王海燕八十六年四月間與簡松洲簽訂系爭土地與房屋之土地預定買賣契
      約書、委託興建房屋契約書，約定總價四百五十萬元。上述契約，原告及王海
      燕至少已給付三百三十萬元。
  二、系爭土地於八十六年九月十二日移轉登記為原告所有（另有第二四五之五地號
      土地應有部分一千分之六十七於八十六年九月二十五日移轉登記於原告），房
      屋於十月十八日移轉登記為王海燕所有。
  三、簡松洲以系爭土地於八十六年六月十二日設定抵押權本金最高限額一百六十萬
      元之抵押權，向霧峰鄉農會借款一百五十萬元，被告任連帶保證人。簡松洲之
      借款經部分清償後，餘額一百四十萬元，由原告以擔保物取得人之地位於八十
      八年四月十四日、五月十八日，分別清償本金六十萬元、八十萬元。
  四、原告曾代為清償簡松洲向霧峰鄉農會貸款之利息如下：八十七年六月四日至
      八月六日：利息二萬三千七百八十四元。八十七年九月二十一日至八十八年
      五月十八日：利息八萬零一百四十四元。
伍、法院之判斷：
  一、原告起訴時請求被告給付新台幣一百四十萬元，並自八十八年五月十八日起至
      清償日止，按年利率百分之八、九計算之利息，其後審判中以書狀擴張其請求
      為「被告應給付原告一百五十萬三千九百二十八元，並自八十八年五月十九日
      起至清償日止，按年息百分之八、九計算之利息」，係屬減縮（利息部分）及
      擴張應受判決事項之聲明，依民事訴訟法第二百五十五條第二項第三款之規定
      ，應予准許。
  二、雙方爭執之點在於：簡松洲除前述三百三十萬元外，是否在八十六年六月二
      十三日另行收受原告交付之價金九十八萬元，並約定作為清償一百萬元價金之
      用（二萬元補貼原告定存解約之利息損失）。簡松洲與原告在簽訂契約時，
      是否約定承擔房屋移轉契稅（三萬六千九百四十五元）及採光罩（五萬二千一
      百九十五元），此部分稅費，得由原告自買賣總價中扣除。被告是否得以簡
      松洲對原告之價金債權、價金遲延給付之遲延利息主張抵銷。
  三、以上雙方無爭執之事實，本院採為判決之基礎，現就雙方爭執各點，分項說明
      如下：
    無因管理必須管理人有為本人管理事務之意思，即以其管理行為所生事實上之
      利益，歸屬於本人之意思，始能成立（參照最高法院八十一年度台上字第二三
      三八號判決），而不當得利請求權，則以無法律上之原因而受利益，致他人受
      損害為要件。本件借款是簡松洲向霧峰鄉農會所借，被告則是提供系爭土地設
      定抵押權作為借款之擔保，並擔任借款之連帶保證人，被告並非系爭土地、房
      屋之出賣人，對於原告並不負塗銷抵押權之義務，負有塗銷義務之人為出賣人
      簡松洲。原告基於擔保財產（系爭土地）取得人之地位，向霧峰鄉農會清償簡
      松洲之借款一百四十萬元，及借款利息十萬三千九百二十八元，自係基於管理
      簡松洲事務之意思為之（基於保證債務之從屬性，保證債務只能與主債務一併
      移轉，原告無法單獨為被告清償保證債務，而與簡松洲之借款債務分離單獨取
      得霧峰鄉農會對被告之連帶保證債權），依民法第三百十二條之規定，原告在
      清償之限度內，取得霧峰鄉農會對於簡松洲之借款債權；同時基於保證債務之
      從屬性，霧峰鄉農會對於被告之連帶保證債權，亦隨同移轉於原告（參照民法
      第二百九十五條第一項前段），原告清償簡松洲借款本金及利息之行為，不致
      於使被告之連帶保證債務消滅，被告並未受有利益，原告對於被告並無不當得
      利請求權及無因管理費用償還請求權，原告主張對於被告有不當得利及無因管
      理費用償還請求權，並不可採，先予敘明。
    民法第七百四十二條之一規定：「保證人得以主債務人對於債權人之債權，主
      張抵銷」，民法債編施行法第三十四條規定：「修正之民法第七百四十二條之
      一之規定，於民法債編修正施行前成立之保證，亦適用之」，原告既承受霧峰
      鄉農會對簡松洲之借款債權，並對被告主張連帶保證債權，被告依上開規定，
      自亦得以簡松洲對於原告之債權主張抵銷。雙方爭執之處，在於簡松洲對於原
      告是否仍有價金債權，及其金額多少。簡松洲與原告買賣契約之價金總額為四
      百五十萬元，雙方無爭執之事實為：已付之買賣價金為三百三十萬元，就價金
      餘額一百二十萬元業已清償之事實，自應由買受人之原告舉證證明，原告主張
      應由被告就簡松洲一百二十萬元債權未獲清償之事實負舉證責任，並不足採。
      而原告主張一百二十萬元之價金餘額已獲清償，係以：(1)簡松洲於簽訂書面時
      口頭表示願意負擔房屋移轉契稅，並負擔加蓋採光罩之費用，(2)簡松洲八十六
      年六月二十三日另行收受原告交付之價金九十八萬元，並與原告約定作為清償
      一百萬元價金之用（二萬元補貼原告提前解除定存契約損失之利息）為由。
    惟查：(1)證人王海燕於審理時證稱：「有約定（簡松洲有負擔契稅及採光罩）
      ，當時他說以我的名字為起造人，稅金由他負擔，代書由他負責」等語，證人
      黃秋香於本院審理時亦稱：「有（約定契稅及採光罩由簡松洲負擔），當時簡
      松洲他說由買的人擔任起造人，所以免除契稅，當時我相信簡松洲所以由他來
      辦理，我是擔任代書的工作，我相信他的話，而當時房屋蓋好了」等語（以上
      均見九十一年五月一日言詞辯論筆錄），固然均證稱簡松洲在簽約時以口頭同
      意負擔契稅及採光罩之費用，惟證人王海燕、黃秋香分別為原告之媳婦、妹，
      所言難免偏頗，已無法儘信；而本件系爭房屋在八十五年即已請領建造執照（
      詳被告提出使用執照之記載），原告在八十六年買受系爭土地及房屋時，系爭
      房屋已經接近完工階段，顯然工程進行中並非以王海燕之名義作為房屋之起造
      人，即使在接近完工階段因買賣變更起造人名義，仍然無法免除房屋移轉契稅
      負擔（契稅條例第十二條第二項），實際上並無法取得租稅優惠，實難相信簡
      松洲會對黃秋香稱以將以買受人擔任起造人，所以免除契稅云云。況且簡松洲
      與原告、王海燕既已簽訂書面契約，如果確實約定簡松洲應負擔契稅及採光罩
      ，並無不將此部分條款訂入書面，或直接在總價減讓之理，原告所述違反常理
      ，並不足採。(2)原告主張另行交付簡松洲九十八萬元之事實，雖經原告提出郵
      政存簿儲金儲金簿為證，但該儲金簿只能證明原告於八十六年六月二十三日現
      金提款九十八萬元，至於該筆現金由何人取得，尚無法由儲金簿得知；而且該
      筆九十八萬元之現金提款，是從原告霧峰郵局（原臺中第八支局）儲金帳戶提
      現，由該局開立該局設在台灣銀行帳戶之提款單支應，再由台灣銀行憑郵局提
      款單支付現金，受理提款作業之證人蕭淑惠、蔡淑英（郵局職員）、鄧致遠（
      台銀職員）均稱無法記憶當天提款之情形，更無證明該筆款項交付簡松洲。此
      外，簡松洲於本院八十八年自字第一二０三號詐欺刑事案件中稱：「還有尾款
      還沒有給，拿現金三百三十萬元而已，實際買賣價錢四百五十萬元，我簽收四
      百三十萬元，實際拿三百三十萬元」（八十九年一月二十五日訊問筆錄）、「
      應該只有三百三十萬元而已，沒有拿一百萬元現金，我有開票給他，是差額部
      分」（八十九年三月七日訊問筆錄）等語；至於證人王海燕於前述刑事案件中
      稱：「六月二十二號晚上簡松洲到我家，要求先付一百萬元，當時姜永郎在場
      ，交錢時只有我和簡松洲去領，姜永郎不在」、「（簡松洲要求付一百萬元時
      ）當時只有我婆婆、我、姜永郎及小孩子等」、「當時是我婆婆說可以，但沒
      有保障，簡松洲當場開票一百萬元給我，在大里市我家客廳內，晚上七點多，
      簡松洲開票時姜永郎在場」等語，證人姜永郎則稱：「在八十六年六月二十二
      日借錢時看過，晚上在大里市○○路黃明泉租屋處，簡松洲向黃明泉溝通，簡
      松洲要拿一百萬元的票給黃明泉，黃明泉說沒有現金要到郵局領，因解約所短
      少的二萬元要扣掉」、「票是拿給黃明泉的，我有看到，簡松洲直接從身上拿
      給黃明泉。簡松洲拿支票給黃明泉的過程中，簡松洲並沒有在支票上簽寫」等
      語（均見刑事案件八十九年七月十一日審判筆錄），對於簡松洲交付支票之對
      象、支票是否當場簽發等各節，陳述明顯不一，尚難採信。此外，原告復無法
      舉證證明簡松洲確實收受九十八萬元現金，並同意以此抵償價金債權一百萬元
      ，原告主張由簡松洲收受九十八萬元及承諾負擔契稅、採光罩費用各節，無法
      採信。
    至於被告主張簡松洲對於原告尚有遲延利息債權可供抵銷，係以：依簡松洲與
      原告間之土地預訂買賣契約書、委託興建房屋契約書之約定，原告最後一次繳
      款義務於簡松洲交付房地時同時發生，原告自應於簡松洲交付房地時依約履行
      繳款義務，屬於有確定期限之給付義務，簡松洲於八十六年十一月三十日交付
      房屋，原告逾期未給付，即應負給付遲延利息之義務為由。惟按民法第九十八
      條規定：「解釋意思表示，應探求當事人之真意，不得拘泥於所用之辭句」，
      本件原告與簡松洲之契約雖約定最後一期價金三十萬元之給付時期為交屋時，
      此後再無給付價金之約定，且契約書註明總價為五百五十萬元；但雙方所無爭
      議之事實為簡松洲與原告間買賣契約總價實際上為四百五十萬元，並非五百五
      十萬元，則該表所記載之各期價金給付期限與原告及簡松洲間實際約定顯屬不
      符，況且簡松洲與原告之土地預定買賣契約書第八條約定：「乙方（簡松洲）
      保證本買賣土地產權清楚，否則應由乙方理清與甲方無涉，如有損害賠償，甲
      方同意乙方依銀行放款利率計算息支付甲方」，而買賣雙方本有給付價金及無
      瑕疵之物之義務，則簡松洲將土地所設定之抵押權負擔除去之前，原告顯無給
      付全部價金之義務，尚不能以簡松洲與原告間書面契約記載交屋同時給付未期
      款為由，認為原告應自八十六年十一月三十日起負遲延責任。被告以簡松洲自
      八十六年十一月三十日起之遲延利息二十四萬元主張抵銷，尚屬無據。
  四、綜合前述，原告代為清償簡松洲之借款本金、利息合計一百五十萬三千九百二
      十八元，原告於清償後，於其清償之範圍內依民法第三百十二條之規定得承受
      霧峰鄉農會對於簡松洲之借款債權，霧峰鄉農會對於被告之連帶保證債權亦一
      併隨同移轉於原告。經被告以簡松洲對原告之價金債權一百二十萬元抵銷後，
      原告得請求被告給付之餘額為三十萬三千九百三十八元。此外，原告未受委任
      而為簡松洲清償債務，其事務之處理不違反簡松洲之意思，原告亦得依據無因
      管理之規定，請求簡松洲償還原告為清償所出支之費用，並自支付時起依法定
      利率加計利息。而民法第三百十二條代位權之行使，應以該債權人之求償權限
      度為範圍（相同見解，參照最高法院六十六年度第六次民庭庭推總會議決定）
      ，原告行使代位權請求利息，亦不得逾依無因管理請求權求償（即原告對簡松
      洲之求償權）之法定利息，而請求霧峰鄉農會與簡松洲間高於法定利息之約定
      利息。從而，原告基於清償代位之規定，請求被告給付三十萬三千九百三十八
      元，並自八十八年五月十九日（按係原告最後代為清償本金日的次日）起至清
      償日止，按年息百分之五計算之利息為有理由，應予准許，逾此範圍之請求為
      無理由，應駁回之。
  五、雙方陳明願供擔保，聲請宣告假執行或免為假執行，經核原告勝訴部分，合於
      法律規定，分別酌定相當之擔保金額宣告之；原告其餘假執行之聲請，因訴之
      駁回而失所依據，不予准許。
  六、本案事證已明確，雙方其他主張陳述及所提之證據，均無須再予審酌，附此敘
      明。
陸、結論：原告之訴為一部有理由，一部無理由，依民事訴訟法第七十九條但書、第
    三百九十條第二項、第三百九十二條，判決如主文。
中　　　華　　　民　　　國　　九十一　　年　　　五　　　月　　 十五 　　日
                                    臺灣臺中地方法院民事第一庭
~B法　　　官　王  銘
右為正本係照原本作成
如不服本判決，應於判決送達後二十日內，向本院提出上訴狀。
中　　　華　　　民　　　國　　九十一　　年　　　五　　　月　　 十五 　　日
~B法院書記官
